臺灣臺南地方法院刑事判決　　　　　　　　　　　　八十九年度交易字第五三六號
　　公　訴　人　臺灣台南地方法院檢察署檢察官
　　被　　　告　戊○○
右列被告因過失傷害案件，經檢察官提起公訴（八十九年度營偵字第九六七號）及移
送併辦（八十九年度偵字第一００三九號），本院判決如左：
    主  文
戊○○因過失致人於死，處有期徒刑陸月，如易科罰金，以參佰元折算壹日。
    事  實
一、戊○○於民國八十九年五月二十八日下午四時十分許，駕駛車號ＹＯ─９７９０
    號自小客車，沿國道一號高速公路由北向南行駛，行至高速公路南向二七九公里
    六００公尺處（在新營收費站前）時，本應注意汽車行駛時，駕駛人應注意車前
    狀況，並隨時採取必要之安全措施及行車速度，依標誌或標線之規定，且汽車行
    駛高速公路，前後兩車間應保持行車安全距離，依當時情形，又無不能注意之情
    事，其能注意竟疏於注意前有塞車之車前狀況及該路段臨近收費站限速為八十公
    里之規定，未減速慢行仍以時速九十至一百公里之高速超速飛馳，致未與其前車
    保持應有之安全距離，適庚○駕駛車號Ｎ３─０６３６號自小客車搭載徐木庭同
    向行駛在前，另有甲○○駕駛車號ＶＱ─５８４５號自小客車同向行駛在戊○○
    自小客車後方，庚○及甲○○本亦應注意汽車行駛時，駕駛人應注意車前狀況，
    並隨時採取必要之安全措施及汽車行駛高速公路，前後兩車間應保持行車安全距
    離，而依當時情形，又均無不能注意之情事，其二人亦能注意均疏未注意前開車
    前狀況及與前車保持應有之安全距離，庚○因煞停不及致車頭左側追撞同向前方
    之車號ＸＫ─２８３５號自小客車，戊○○見狀亦煞停不及致車頭正面自後追撞
    庚○所駕駛之自小客車，甲○○亦因煞停不及致車頭正面自後追撞戊○○所駕駛
    之自小客車，造成乘坐在庚○車內後座之徐木庭因之受有頸椎損傷及第三至六頸
    椎狹窄而送醫急救。車禍事故發生後，國道公路警察局第四警察隊員警丁○○、
    林清川到場處理，在警員尚不知何人為肇事車輛之駕駛人前，戊○○主動表示其
    為駕駛人並自首犯行，接受裁判。而徐木庭因前開頸椎外傷合併四肢癱瘓、呼吸
    衰竭，延至同年八月十二日下午四時二十分仍因之不治死亡。
二、案經徐木庭訴由內政部警政署國道公路警察局第四警察隊報請臺灣台南地方法院
    檢察署檢察官偵查起訴及以同一事實移送併案審理。
    理  由
一、訊據被告戊○○對於右開時、地駕車超速發生追撞車禍，致被害人徐木庭受傷不
    治死亡之事實均坦承不諱，核與證人庚○於警、偵訊及本院審訊時到庭陳證之情
    節相符，復有內政部警政署國道公路警察局道路交通事故調查報告表一紙、財團
    法人奇美醫院診斷證明書影本一紙在卷可稽，並有本院依職權調閱之本院八十九
    年度交訴字第四二七號交通事件卷宗警卷內所附之交通事故現場照片十二幀存卷
    可資佐證，而死者徐木庭係因本件車禍受有頸椎損傷及第三至六頸椎狹窄經送醫
    急救後，因前開頸椎外傷合併四肢癱瘓、呼吸衰竭，延至八十九年八月十二日下
    午四時二十分仍因之不治死亡等情，亦經臺灣嘉義地方法院檢察署檢察官督同檢
    驗員相驗明確，並製有勘驗筆錄、驗斷書及相驗屍體證明書等附於本院八十九年
    度交訴字第四二七號前開卷內可憑。被告戊○○雖辯稱：其對遭之追撞的車子有
    過失，但對車內之人並無過失云云。
  (1)惟按汽車行駛時，駕駛人應注意車前狀況，並隨時採取必要之安全措施；行車速
    度，依標誌或標線之規定；汽車行駛高速公路，前後兩車間之行車安全距離，在
    正常天候狀況下，依高速公路交通管制規則第六條表列之規定，道路交通安全規
    則第九十四條第三項、第九十三條第一項、高速公路交通管制規則第六條第一項
    分別定有明文。查被告戊○○及庚○、甲○○均有合法考領駕照，俱為有駕駛經
    驗之人，對於上開交通安全規則自均知之甚稔，為其等應注意之事項，而肇事當
    時係日間自然光線、天候晴朗、四線道高速公路、柏油路面、標線清晰、設施完
    善、路面乾燥、無障礙物、視距良好、其中高速公路南向二七九公里四００公尺
    處限速八十公里、南向二八０公里處限速六十公里，有內政部警政署國道公路警
    察局道路交通事故調查報告表一紙及前開二處地點之速限標誌相片二幀存卷可考
    ，足見依當時狀況被告戊○○及庚○、甲○○客觀上均無不能注意之情狀。
  (2)次查本件車禍除有庚○、戊○○、甲○○所駕駛之前開自小客車發生追撞外，庚○前另有三輛涉及本連環車禍之車輛，依各車輛排列順序：第一輛為丙○○所駕
    駛之車號Ｅ４─９０８１號自小客車、第二輛為乙○○所駕駛之車號ＵＣ─７０
    ９１號自小客車、第三輛為己○○所駕駛之車號ＸＫ─２８３５號自小客車、第
    四輛為庚○所駕駛之車號Ｎ３─０６３６號自小客車、第五輛為戊○○所駕駛之
    車號ＹＯ─９７９０號自小客車、第六輛為甲○○所駕駛之車號ＶＱ─５８４５
    號自小客車，其中除第一輛車之車尾與第二輛車之車頭未卡在一起外，其餘之車
    輛均係後車前保險桿卡在前車後保險桿下，有前開調查報告表及交通事故現場照
    片可稽，參諸前開駕駛人於警訊中所陳本件車禍之撞擊情節，其中丙○○係供稱
    ：「（問：你肇事前行車時速多少公里？行駛於何車道？）當時我車已（以）停
    於內側車道」、「（問：請你將本案肇事經過詳實陳述？）當時因前面塞車，我
    已停下來才被後面的ＵＣ─７０９１號車撞到的」等語（見警訊卷第八頁反面）
    ；乙○○係供稱：「（問：你肇事前行車時速多少公里？行駛於何車道？）當時
    我車子已停於內側車道」、「（問：請你將本案肇事經過詳實陳述？）當時我車
    已停下來了因為塞車，當時我停下約二至三秒左右就被後面的ＸＫ─２８３５號
    車撞到了，我被撞後被推往前再（在）撞到Ｅ４─９０８１號車。我感覺我車間
    斷被往前推了幾下。約有二至三次」等語（見警訊第七頁反面）；己○○係陳稱
    ：「（問：你肇事前行車時速多少公里？行駛於何車道？）我當時速約九十公里
    ，行駛內側車道」、「（問：請你將本案肇事經過詳實陳述？）當時我見前面減
    速煞車，我亦減速但仍撞擊前車（ＵＣ─７０９１）車尾，隨即後車（Ｅ４─９
    ２８１？註：應為Ｎ３─０６３６）又撞擊我車尾，我共感覺後方有三次撞擊」
    等語（見警訊卷第六頁反面）；庚○則供稱：「（問：：肇事前速度為何？行駛
    於何車道？）速度約七十左右，行駛內線車道」、「（問：請將肇事情形詳述一
    遍？）當時我行駛內線車道，我見前方一部ＸＫ─２８３５號小自客車踩煞車，
    我亦跟著踩煞車，我煞車不及就撞上ＸＫ─２８３５號小自客車後，後方一部Ｙ
    Ｏ─９７９０號小自客車亦煞車不及撞上我車而肇事。我駕駛車Ｎ３─０６３６
    號乘客徐木庭臉部受傷流血及嘴角流血，我就先攔下一部小自客車先行送受傷者
    至省立新營醫院急救」等語（見警訊卷第十頁）；被告戊○○則陳稱：「（問：
    你肇事前行車時速多少公里？行駛於何車道？）肇事前速度約九十至一百公里，
    行駛內線車道」、「（問：請你將本案肇事經過詳實陳述？）當時前方踩煞車我
    亦跟著踩煞車，前方已發生事故，我欲切換至外線車道（當時外線車道車流多無
    法變換）就踩煞車，煞車不及就撞上Ｎ３─０６３６號小自客車後，後方又一部
    ＶＱ─５８４５號小自客車煞車不及再撞上我車而肇事」等語（見警訊卷第十一
    頁反面）；甲○○係供稱：「（問：你肇事前行車時速多少公里？行駛於何車道
    ？）當時速度約八十公里左右行駛於內側車道」、「（問：請你將本案肇事經過
    詳實陳述？）當時因前面有事故，我發現後剎車不及才撞上ＹＯ─９７９０號車
    的」等語（見警訊卷第十二頁反面），而依汽車煞車時之慣性作用原理，汽車在
    緊急煞車時，因前輪逐漸鎖住，而車身又因重心較車輪為高，故車身隨慣性繼續
    向前會導致車頭向下壓，因此後車撞擊前車時便會產生後車之前保險桿卡在前車
    後保險桿下之現象，是由前開駕駛人所陳情節及各車除第一輛車之車尾與第二輛
    車之車頭未卡在一起外，其餘之車輛均係後車前保險桿卡在前車後保險桿下之撞
    擊情形以觀，顯見本件車禍應係在第一輛車之駕駛人丙○○與第二輛車之乙○○
    均已處於停車狀況下，遭第三輛車之駕駛人己○○自後追撞，並導致第二輛車推
    撞第一輛車，而在前三輛車發生撞及後，第四輛車之駕駛人庚○因未與前車保持
    安全距離致在緊急煞車不及情況下追撞第三輛車，導致該車之前保險桿鎖在第三
    輛車之後保險桿下，之後被告戊○○所駕駛之第五輛車亦因未與前車保持安全距
    離致在緊急煞車不及情況下亦追撞庚○之自小客車，第六輛車之駕駛人甲○○復
    因同樣原因追撞戊○○之自小客車，應無疑義。是被告戊○○其應注意能注意竟
    疏於注意前有塞車之車前狀況及該路段臨近收費站限速為八十公里之規定，未減
    速慢行仍以時速九十至一百公里之高速超速飛馳，致未與其前車保持應有之安全
    距離，適庚○駕駛自小客車搭載被害人徐木庭同向行駛在前，另有甲○○駕駛自
    小客車同向行駛在被告戊○○自小客車後方，庚○及甲○○其二人亦能注意均疏
    未注意前開車前狀況及與前車保持應有之安全距離，庚○因煞停不及致車頭左側
    追撞同向前方之自小客車，被告戊○○見狀亦煞停不及致車頭正面自後追撞庚○
    所駕駛之自小客車，甲○○亦因煞停不及致車頭正面自後追撞戊○○所駕駛之自
    小客車，並因而肇事，被告戊○○與庚○、甲○○均有違前開規定之注意義務，
    其等均顯有過失，至為明顯。
  (3)次按依運動學原理與人體頭顱重量分佈及頸椎位置構造分析，一般車輛在追撞前
    車時，車內乘客之身體因慣性作用會先前傾再後仰，故後座之乘客顏面、胸部容
    易受傷，而在被後車追撞時，前車內之人則會因慣性作用致身體先後仰再往前衝
    ，故頸椎受傷絕大多數屬於被後車追撞之前車駕駛人或乘客，此即為汽車事故中
    所稱之「甩鞭現象」。而查本件被害人徐木庭在車禍發生時是乘坐在庚○所駕駛
    之自小客車內後座，又庚○係因煞停不及致車頭左側追撞同向前方之車號ＸＫ─
    ２８３５號自小客車，而被告戊○○亦因見狀煞停不及致車頭正面自後追撞庚○
    所駕駛之自小客車，另甲○○亦因煞停不及致車頭正面自後追撞戊○○所駕駛之
    自小客車，致造成乘坐在庚○車內之徐木庭因之受有頸椎損傷及第三至六頸椎狹
    窄而送急救之車禍追撞情節已如前述，則依前開之說明，堪認被害人徐木庭應係
    在所乘坐之自小客車追撞前車時，因其身體受慣性力作用向前衝，致上身離開背
    靠之後座座椅，之後瞬間所乘坐之該輛車又遭被告戊○○之自小客車追撞，此時
    坐在車內之徐木庭身體本應受座椅傳來的衝力向前衝，但是因先前追撞前車時，
    身體已經向前衝出而與座椅分離，致再遭受追撞時，身體會在車輛受力前衝時，
    因慣性作用緣故離開前座後背而向後摔在後座座椅上，此時頭顱因為僅賴頸椎支
    撐，頭顱具有重量受力位移，致在先後的撞擊中對其頸椎造成極大的壓迫同時造
    成頸椎傷害，殆無疑義，足見被害人徐木庭前揭頸椎第三節至第六節受傷之結果
    與庚○所駕駛之自小客車追撞前車、被告戊○○之自小客車追撞庚○之車輛及甲○○駕駛之自小客車追撞被告戊○○之車輛再推撞庚○之自小客車等之過失駕駛
    行為，均具有相當之因果關係，本件經送財團法人成大研究發展基金會鑑定結果
    ，亦採相同之認定，並認為：若暫不考慮被告戊○○超速因素，則肇事責任分
    配比例為庚○百分之四十、戊○○百分之四十、甲○○為百分之二十；增加考
    慮被告戊○○之超速因素，則肇事責任分配比例為庚○百分之三十、戊○○百分
    之六十、甲○○則為百分之十，有該基金會以九十一年三月十二日（９１）成大
    研基建字第０４８３號函檢附之鑑定意見書在卷可參，而庚○及甲○○雖均亦有
    過失，然本件車禍既係被告戊○○之過失併合而發生，被告過失之刑責，自不能
    解免，是被告戊○○前開辯稱其對被害人徐木庭之傷亡並無過失云云，顯係卸責
    之詞，不足採信。又本件被害人徐木庭係因此次車禍受有前揭頸椎外傷合併四肢
    癱瘓、呼吸衰竭，並延至同年八月十二日下午四時二十分不治死亡，是被告戊○○之過失駕駛行為，與被害人徐木庭之死亡結果間，具有相當因果關係，亦無疑
    義。從而，本件事證已甚明確，被告前揭犯行，堪以認定。
二、核被告戊○○所為，係犯刑法第二百七十六條第一項之過失致人於死罪，公訴人
    雖依刑法第二百八十四條第一項之過失傷害罪提起公訴，惟被害人徐木庭已於起
    訴後因同一原因死亡，並經檢察官以同一事實移送併案審理，其基本社會事實同
    一，為同一案件，應認自始即以同一事實繫屬於法院，並在本院所得審理之範圍
    ，爰依法變更起訴法條，併予敘明。又其肇事後未被有偵查權之公務員或機關發
    覺其為犯嫌前，留在事故現場向到場處理之警員自承犯行，進而接受裁判，此業
    經被告供明在卷可按，並經證人即本件車禍現場處理員警丁○○、林清川到庭陳
    證無訛，被告行為合乎自首之要件，應依刑法第六十二條前段減輕其刑。爰審酌
    被告之品行、應負過失責任之程度、及造成被害人徐木庭死亡之結果、其犯後之
    態度尚稱良好惟尚未與被害人家屬達成民事和解等一切情狀，量處如主文所示之
    刑，並諭知易科罰金之折算標準，以資懲儆。另被告行為後，中華民國刑法第四
    十一條業於九十年一月四日修正，同年月十日經總統公布施行，修正後刑法第四
    十一條第一項規定：「犯最重本刑為五年以下有期徒刑以下之刑之罪，而受六個
    月以下有期徒刑或拘役之宣告，因身體、教育、職業、家庭之關係或其他正當事
    由，執行顯有困難者，得以一元以上三元以下折算一日，易科罰金。但確因不執
    行所宣告之刑，難收矯正之效，或難以維持法秩序者，不在此限。」，第二項規
    定：「併合處罰之數罪，均有前項情形，其應執行之刑逾六月者，亦同」；同法
    施行法第三條之一第一項規定：「刑法第四十一條之規定，中華民國九十年一月
    四日刑法修正施行前已裁判確定之處罰，未執行或執行未完畢者，亦適用之。」
    ，第二項規定：「未諭知得易科罰金之處罰者，亦同。」被告行為後，刑法第四
    十一條有變更，修正前刑法第四十一條僅規定：「因身體、教育、職業或家庭之
    關係，執行顯有困難」，而修正後刑法第四十一條第一項前段規定「因身體、教
    育、職業、家庭之關係或其他正當事由」，經比較新舊法，修正後刑法第四十一
    條第一項前段得斟酌易科罰金之標準較為寬廣，較有利於行為人，依刑法第二條
    第一項前段之規定，自應適用裁判時之法律，附此敘明。
據上論斷，應依刑事訴訟法第二百九十九條第一項前段、第三百條，刑法第二條第一
項前段、第二百七十六條第一項、第六十二條前段、第四十一條第一項前段，罰金罰
鍰提高標準條例第一條前段、第二條，判決如主文。
本案經檢察官盧駿道到庭執行職務。
中      華      民      國      九十一      年      五      月    九    日
                                      臺灣臺南地方法院交通法庭
                                          法  官  張  瑛  宗
右正本證明與原本無異。
如不服本判決，應於判決送達後十日內，向本院提出上訴狀。
                                          書記官  陳  志  德
中      華      民      國      九十一      年      五      月    十    日
附錄本案論罪科刑法條：
中華民國刑法第二百七十六條
 (過失致死罪)
因過失致人於死者，處二年以下有期徒刑、拘役或二千元以下罰金。
從事業務之人，因業務上之過失犯前項之罪者，處五年以下有期徒刑或拘役，得併科
三千元以下罰金。
